最高法院民事判決　　　　　　一○○年度台上字第一五五一號
上　訴　人　陳忠信
訴訟代理人　連炎昌律師
被 上訴 人　高文發
　　　　　　高明宗原名高明聰.
　　　　　　蘇德財
　　　　　　蘇德旺
　　　　　　蘇忠興
　　　　　　蘇茂己
　　　　　　蘇鵬全原名蘇再來.
　　　　　　蘇秋東
　　　　　　蘇國全
共　　　同
訴訟代理人　蔚中傑律師
上列當事人間請求履行契約等事件，上訴人對於中華民國九十九
年六月十五日台灣高等法院第二審判決（九十九年度重上字第七
號），提起上訴，本院判決如下：
    主  文
原判決關於駁回上訴人在第一審之訴及命負擔該訴訟費用部分廢
棄，發回台灣高等法院。
    理  由
本件上訴人主張：被上訴人於民國八十年九月十一日就坐落台北
縣汐止市（現為新北市汐止區○○○○段保長坑小段三三九之一
地號等土地合建事宜，與伊及訴外人王正治簽訂「土地交換房屋
合作委建授權書」（下稱委建授權書），授權伊居間媒介、出面
處理地上物占用問題及協商建築公司出資合作興建住宅大樓；佣
金則以委建授權書第六條及第七條約定，由被上訴人等所分得房
屋面積中，以其等所提供每坪土地抽回三坪完成屋面積，餘額全
部歸伊及王正治取得。嗣經伊協調地上物所有權人劉雲波等人與
被上訴人等分別簽訂合建承諾契約書，再共同與建商呂文宗簽訂
「甲方及甲方指定權利人房屋分配契約書」（下稱分配契約書）
及「合建契約書」。系爭建物業於八十四年間完工，被上訴人迄
未依約給付伊居間報酬。又地主高山已死亡，被上訴人高文發及
高明宗（下稱高文發等二人）均為其繼承人；地主蘇杉林已死亡
，被上訴人蘇忠興為其繼承人，彼等應分別承受該被繼承人之債
務，高文發等二人對之並負連帶責任，被上訴人自應履行契約等
情，爰依契約關係，求為命高文發給付伊新台幣（下同）六百七
十一萬二千二百元、高文發等二人連帶給付伊二百二十三萬七千
四百元、被上訴人蘇德財給付伊一百六十四萬三千五百三十三元
、被上訴人蘇德旺給付伊二百八十九萬八千六百六十七元、蘇忠
興給付伊四百五十四萬二千二百元、被上訴人蘇茂己以次四人各
給付伊三十三萬七千七百元並均加付法定遲延利息之判決〔上訴
人之請求超過上開金額部分，已受第一審判決其敗訴確定；事實
審就上訴人前開請求金額判命被上訴人各給付如原判決附表（下
稱附表）二「應給付居間報酬」欄所示金額及自九十一年一月十
三日起算利息部分，未據被上訴人提起第三審上訴，亦告確定〕
。
被上訴人則以：伊確無多分得房屋面積，且依委建授權書及分配
契約書之約定，伊已無多餘坪數可分配予上訴人。況居間報酬之
計算係不包括地下室停車位及地下室公共設施，計算時應予扣除
。又伊就上訴人超過五年部分之利息請求為時效抗辯，拒絕給付
等語，資為抗辯。
原審除確定部分外，將第一審所為上訴人勝訴部分之判決一部廢
棄，改判駁回其在第一審之訴；並一部維持，駁回被上訴人其餘
上訴，無非以：系爭合建確因上訴人居間而成立，合建之建物業
於八十四年間完工，地主分得房屋及產權面積包含公共設施，惟
兩造間報酬之結算是否含公共設施仍有爭執，被上訴人至今尚未
依約給付居間報酬。依地政機關登記系爭合建房屋總面積（包含
公共設施）共計三九二九坪，建築公司與地主依約各分得百分之
五十計各一九六四．五坪。合建土地總面積計為一六九二平方公
尺，高家地主及蘇家地主分別提供六六八、九○四平方公尺之土
地，各占合建土地比例○．三九四八○、○．五三四二八，依該
比例實際分得總建坪三九二九坪百分之五十之面積依序為七七五
．五八坪、一○四九．五九坪。兩造已將委建授權書、合建契約
書等內容納入八十年十二月十九日分配契約書為分配，復於合建
契約書末端加註：「此表地主分得房屋面積不包括地下室停車位
及地下室公共設施等」。上訴人居間報酬之計算，應以依分配明
細表取得房屋產權名義人或其指定之人依分配契約書計算分配後
，其餘額之半數（包括陽台及其他公共設施等，面積依地政機關
登記為準，惟不包括地下室停車位及地下室公共設施）作為上訴
人居間報酬。依委建授權書及合建承諾契約書相關約定計算坪數
，上開七七五．五八坪扣除高家地主可分得之面積共計六二六．
四二坪，再就地下一樓公共設施（三八○．五八平方公尺）及地
下二樓公共設施（一三四四．六六平方公尺）依比例計算扣除約
二二．七三坪、八○．三坪，其中二分之一面積即餘額二三．二
五四四坪（詳見附表一）係高家地主依委建授權書第七條第一項
約定應補貼上訴人之房屋總面積。上開一○四九．五九坪扣除蘇
家地主可分得之面積共計八七五．六七坪，再就前開地下一、二
樓公共設施依比例計算扣除坪數後，其中二分之一面積即餘額一
七．五坪（詳見附表一）為蘇家地主依委建授權書第七條第一項
約定應補貼上訴人之房屋總面積。據此計算上訴人得請求之居間
報酬，應以兩造不爭之每坪十二萬元作為現金補償基準。又地主
高山已死亡，應由其繼承人高文發等二人負連帶給付責任；地主
蘇杉林已死亡，應由其繼承人蘇忠興負清償責任。參酌系爭土地
各地主應有部分比例，計算被上訴人應給付上訴人之居間報酬如
下：高文發為二百零九萬二千八百九十六元、高文發等二人應連
帶給付六十九萬七千六百三十二元、蘇德財為三十三萬零七百六
十八元、蘇德旺為五十八萬三千三百四十四元、蘇忠興為九十一
萬四千一百十二元、蘇茂己以次四人各為六萬七千九百四十四元
（應給付之面積及金額均詳如附表二所示）。被上訴人已就本件
利息請求逾五年部分為時效抗辯，上訴人請求上開金額加計起訴
日即九十六年一月十二日回溯五年以前之利息部分，尚屬無據。
從而上訴人依契約關係，請求被上訴人各給付如附表二「應給付
居間報酬」欄所示金額及自九十一年一月十三日起算法定遲延利
息部分，應予准許；逾此部分所為請求，不應准許等詞，為其判
斷之基礎。
惟按解釋當事人之契約應通觀全文，並斟酌訂立契約當時及過去
之事實暨交易上之習慣等其他一切證據資料，本於經驗法則及誠
信原則，從契約之主要目的及經濟價值作全盤之觀察。查上訴人
之居間報酬以地主分得房屋面積不包括地下室停車位及地下室公
共設施為計算，乃原審認定之事實。觀之卷附汐止市○○○段保
長坑小段二四五一建號建物登記謄本僅載十二層樓共用部分中地
下一層、地下二層之公共設施面積依序為三八○．五八、一三四
四．六六平方公尺，其上並無任何關於地下室停車位等字樣之記
載；上訴人指陳：本件房屋共有一百十九間建物，明細表一至四
所示同段二三三○至二四四八建號建物登記總面積（包含公共設
施）共計一二九八八．三六平方公尺，折合三九二九坪，不含明
細表五所示：登記為地下一樓店鋪之二四四九建號建物面積與公
設面積共計八六．六一平方公尺及充為地下室停車位之二四五○
建號建物面積八九三．二一平方公尺與公設面積一九五．五三平
方公尺共計一○八八．七四平方公尺等情，提出明細表及建物登
記謄本為證（見一審卷(一)一三二、二○九至二一六頁、原審卷五
一頁）。倘若非虛，系爭建物登記總面積三九二九坪似未記入或
已扣除地主所分得上開二四五○建號建物等地下室停車位及公共
設施面積而不包括。果爾，上開二四四九至二四五一建號建物既
登記各該公共設施面積，二四五○建號建物亦已標明用途為地下
室停車位，系爭建物登記總面積三九二九坪又包含公共設施，兩
造就居間報酬之結算是否含括系爭公共設施顯仍爭執，則所謂「
地主分得房屋面積不包括地下室停車位及地下室公共設施」，究
何所指？是否兼指前開二四五一建號建物地下一、二層之公共設
施及其面積應否依約扣除暨有無重複扣除？有待釐清。原審未遑
詳查究明，復未說明其取捨之意見，遽就該二四五一建號建物地
下一、二層之公共設施面積逕予列算比例即扣除地主分得房屋坪
數，資為計算被上訴人應給付上訴人居間報酬之金額，為上訴人
不利之論斷，尚嫌速斷。上訴論旨，指摘原判決於其不利部分為
不當，求予廢棄，非無理由。
據上論結，本件上訴為有理由。依民事訴訟法第四百七十七條第
一項、第四百七十八條第二項，判決如主文。
中    華    民    國  一○○  年    九    月   十五   日
                      最高法院民事第六庭
                          審判長法官  陳  淑  敏  
                                法官  吳  麗  女  
                                法官  簡  清  忠  
                                法官  王  仁  貴  
                                法官  陳  玉  完  
本件正本證明與原本無異
                                      書  記  官  
中    華    民    國  一○○  年    九    月  二十六  日
                                                       s